臺灣高等法院民事判決
109年度家上字第61號
上  訴  人  陳英英  

訴訟代理人  鄭文玲律師
上  訴  人  徐致佳  
訴訟代理人  蘇煥智律師
            張鴻翊律師  
視同上訴人  徐致菁  
訴訟代理人  林福地律師
上列當事人間請求履行遺囑事件，上訴人陳英英、徐致佳對於中
華民國108年12月16日臺灣臺北地方法院107年度家繼訴字第72號
第一審判決，各自提起上訴，上訴人陳英英並減縮聲明，本院於
109年10月28日言詞辯論終結，判決如下：
    主      文
原判決關於命徐致佳、徐致菁連帶給付部分，暨訴訟費用之裁判
（除減縮部分外）均廢棄。
上開廢棄部分，陳英英在第一審之訴駁回。
陳英英之上訴駁回。
第一、二審訴訟費用（除減縮部分外）均由陳英英負擔。
    事實及理由
本件上訴人陳英英本於繼承之法律關係，訴請被繼承人徐德星
  （已於民國106年10月20日死亡）之全體繼承人即上訴人徐致
  佳、原審共同被告徐致菁履行徐德星之遺贈；其訴訟標的法律
  關係對於共同訴訟人之同造當事人必須合一確定，徐致佳提起
  上訴，依民事訴訟法第56條第1款前段規定，其上訴效力及於
  同造未上訴之徐致菁，爰將之併列為視同上訴人，合先敘明。
按訴之變更或追加，非經他造同意，不得為之；但擴張或減縮
  應受判決事項之聲明者，不在此限，民事訴訟法第446條、第2
  55條第1項第3款定有明文。陳英英原請求徐致佳、徐致菁應連
  帶給付新臺幣（下同）300萬元，經原審判決徐致佳、徐致菁
  連帶給付100萬元，並駁回陳英英其餘之訴。於本院審理中，
  陳英英減縮聲明為：徐致佳、徐致菁應於繼承徐德星之遺產範
  圍內連帶給付300萬元（見本院卷第143頁），核屬減縮應受判
  決事項之聲明，依上開規定，應予准許。　 
陳英英主張：徐德星於106年8月24日自書遺囑（下稱系爭遺囑
  ），將所有之中國信託銀行（下稱中信）人民幣基金存款優先
  兌領400萬元贈與伊。詎徐德星死亡後，僅徐致菁於107年4月3
  0日匯款100萬元予伊，徐致佳、徐致菁即未再履行其餘遺贈。
  爰依系爭遺囑及繼承法律關係，請求徐致佳、徐致菁在繼承徐
  德星遺產範圍內連帶給付300萬元等語。
徐致佳則以：徐德星書立系爭遺囑時，因服用多達11種藥物，
  受藥物副作用影響，不具備意思表示能力，且非出於自由意志
  所為。又系爭遺囑之日期記載為「民國206年8月24日」，顯然
  有誤，且系爭遺囑內容有2處增加，惟徐德星並未在系爭遺囑
  註明增加之處所、字數及另行簽名，違反民法第1190條之規定
  ，系爭遺囑應屬無效。縱認系爭遺囑有效，因徐德星所有之中
  信帳戶內人民幣基金僅遺93萬8,309元，而徐致菁已支付陳英
  英100萬元，且徐德星已於106年9月28日先給付陳英英遺贈之
  一部200萬元，陳英英自不得再為請求等語，資為抗辯。
徐致菁則以：除徐德星已於106年9月28日先給付陳英英遺贈之
  一部200萬元，伊亦已給付陳英英100萬元，遺贈餘款100萬元
  應由徐致佳給付，陳英英請求伊與徐致佳連帶給付為無理由等
  語，資為抗辯。
原審判命徐致佳、徐致菁應連帶給付陳英英100萬元，並駁回其
  餘之訴。陳英英及徐致佳均不服原審判決，各自提起上訴，陳
  英英上訴聲明：㈠原判決關於駁回陳英英後開第㈡項之訴部分廢
  棄。㈡上開廢棄部分，徐致佳、徐致菁應於繼承徐德星之遺產
  範圍內再給付陳英英200萬元。徐致佳、徐致菁答辯聲明：上
  訴駁回。徐致佳、徐致菁上訴聲明：㈠原判決命徐致佳、徐致
  菁連帶給付部分廢棄。㈡陳英英在第一審之訴駁回。陳英英答
  辯聲明：上訴駁回。　
經查，徐致佳、徐致菁為徐德星之全體繼承人，徐德星於106年
  8月24日書立系爭遺囑，系爭遺囑記載：「……我的想法是，假
  如我發生意外時，應該在我的以基金方式存在中國信託銀行的
  人民幣中優先兌領新台幣肆佰萬元給陳英英，以報答她帶我的
  恩情，然後再計算我的遺產，依法處理……」之內容。徐德星死
  亡後，徐致菁曾於107年4月30日匯款100萬元予陳英英等情，
  為兩造所不爭執，並有系爭遺囑、國內（跨行）匯款交易明細
  、戶籍謄本在卷可稽（見原審卷第19至23、181至183頁），自
  堪信為真實。
陳英英主張徐德星以系爭遺囑遺贈伊400萬元，然徐致佳、徐致
  菁尚餘300萬元未給付，請求徐致佳、徐致菁在繼承徐德星遺
  產範圍內如數給付，惟為徐致佳、徐致菁所否認，並以前開情
  詞置辯。經查：
㈠徐德星書立系爭遺囑時意識清楚，有自書遺囑之能力：
⒈徐致佳抗辯徐德星書立系爭遺囑時，因服用多達11種藥物，受
  藥物副作用影響，不具備意思表示能力，且非出於自由意志所
  為云云，固提出徐德星於106年8月1日起至9月1日止在臺北醫
  學大學附設醫院住院給藥紀錄單、藥物仿單、用藥指導單、病
  人用藥教育一文、徐如夢博士學位證書、工作證明、意見書，
  及老人多重用藥一文為證（見本院卷第315至364、471至487頁
  ）。惟查，徐德星住院之護理紀錄單記載：106年8月23日下午
  6時6分「GCS：E4V5M6，精神佳，呼吸平順不費力，無使用氧
  氣，……晚餐進食食慾可，暫無疼痛及其他不適主訴……」；同年
  8月24日上午9時30分「呼吸平順，生命徵象穩定，精神可，……
  暫無其他不適主訴……」；同日下午1時25分「生命徵象穩定，
  呼吸平順無困難情形，精神可，於床旁椅進食中，無不適主訴
  ……」；同日下午5時8分「GCS：E4V5M6，精神佳，呼吸平順無
  費力，無使用氧氣，……主訴右大腿有輕微疼痛，尚可忍受，……
  」；同日下午6時40分「……意識：E4V5M6，心跳80次/分，呼吸
  18次/分」（見本院卷第426至427頁），顯見徐德星當時意識
  清楚，且無頭暈、嗜睡、暈眩、視力模糊、頭昏眼花、頭痛、
  倦怠等藥物副作用之情形。是雖前開藥物仿單、用藥指導單、
  文獻及意見書記載服用前開藥物後，有產生副作用之虞，然徐
  德星書立系爭遺囑時，意識清楚，並未因藥物副作用係處於意
  識不清或無法清楚表達意願之狀態，至為灼然。參以，徐德星
  生前有持續書寫日記之習慣，有日記本可佐，足認徐德星眼睛
  雖患有黃斑部病變、眼睛疲勞、慢性結膜炎（見本院卷第231
  至245頁），顯不影響其書寫識物之能力。徐致佳抗辯徐德星
  無能力親筆書立系爭遺囑云云，洵非可採。 
⒉徐致佳辯稱陳英英阻擋徐德星與其見面，且徐德星書立系爭遺
  囑時，只有陳英英在場，可見系爭遺囑並非出於徐德星自由意
  志云云，除已為陳英英所否認，徐致佳復未能舉證證明陳英英
  有何詐欺或脅迫徐德星書立系爭遺囑之行為，其空言抗辯徐德
  星非出於自由意志而書立系爭遺囑云云，自難信為真實。準此
  ，徐致佳抗辯徐德星書立系爭遺囑時，不具備意思表示能力，
  且非出於自由意志所為云云，均非可採。
㈡系爭遺囑符合自書遺囑之要件而有效：
⒈按自書遺囑者，應自書遺囑全文，記明年月日，並親自簽名。
  如有增減，塗改，應註明增減、塗改之處所及字數，另行簽名
  ，民法第1190條定有明文。是遺囑應依法定方式為之，自書遺
  囑，應記明年月日，並親自簽名，否則不生效力。惟該條後段
  另規定如有增減、塗改，應註明增減、塗改之處所及字數，另
  行簽名，乃在保障立遺囑人之真意，以昭慎重，並避免糾紛而
  為，非謂有此情形，自書遺囑概不生效力。是以如未依此規定
  之方式所為之增減、塗改，僅該增減、塗改部分不生遺囑變更
  之效力，尚難謂全部遺囑為無效（最高法院91年度台上字第12
  60號裁定意旨參照）。職是，自書遺囑雖有增減或塗改，如不
  影響遺囑人之真意，縱遺囑人未註明增減、塗改之字數並另行
  簽名，尚不得謂該自書遺囑不具法定要式而屬無效。
⒉系爭遺囑係被徐德星於意識清楚下所書立，業如前述，而系爭
  遺囑增加處未註明增加之字數並另行簽名，固與上開規定不符
  ，惟其內容之增加之處，共有2處，即系爭遺囑第2頁第7行「○
  ○街的房產，留給徐致菁乙人，不論她想那一種法律手續，我
  都同意，絕無異言」，增加「採取」2字後更為「不論她想『採
  取』那一種法律手續」，及第4頁第3行「……所以我的遺產仍希
  望依法處理，但應該由致菁作主」，增加「有關」2字後更為
  「所以『有關」我的遺產仍希望依法處理」（見原審卷第20、2
  2頁），足徵系爭遺囑內容增加之處，均係使遺囑語句流暢所
  為，並不影響系爭遺囑關於財產分配事項之真意，揆諸前揭說
  明，系爭遺囑仍應合於自書遺囑之法定要式而為有效。徐致佳
  抗辯系爭遺囑因違反民法第1190條之規定而無效云云，自非足
  取。
⒊徐致佳抗辯系爭遺囑記載之年月日為「206年8月24日」，因與
  實際完成系爭遺囑不同日期，系爭遺囑為無效云云。然因過失
  而記載與完成遺囑之日不同之日期，依其情形可推斷遺囑人有
  記明真實之日之意思表示時，則該遺囑仍為有效。查，兩造均
  不爭執系爭遺囑實際完成日期為106年8月24日（見本院卷第21
  0、509、515頁）。又徐德星係於106年8月25日進行後腹腔惡
  性腫瘤切除數併後腹腔淋巴腺摘除術，有出院病歷摘要附卷可
  稽（見本院卷第161頁）。而徐德星在系爭遺囑第1頁說明書立
  系爭遺囑之原因為「本人這次因病，必須動全身麻醉的手術，
  這對一個高齡老年人來說，自有風險」，系爭遺囑第3頁倒數
  第7行寫到「以上，就是我在動手術前想到的事」，並在系爭
  遺囑最後寫明書立之地點為「台北醫大附屬醫院7B03病房」（
  見原審卷第19、21至22頁），倘徐德星無記明實際完成系爭遺
  囑日之意思表示，其何須在系爭遺囑中兩次提及書立遺囑之源
  由，甚至明確表示書立系爭遺囑之地點為病房內？可見徐德星
  書立系爭遺囑時，顯有記明系爭遺囑實際完成日期為106年8月
  24日之意思表示甚明。因此，徐德星在書寫完成系爭遺囑年月
  日時固記載為「206年8月24日」，顯係因過失誤將「1」記載
  為「2」，依上開說明，系爭遺囑仍為有效。徐致佳辯稱徐德
  星並無記明系爭遺囑實際完成日期之意思表示云云，難認可採
  。
㈢陳英英受遺贈之金額為93萬5,566元：　
⒈按遺囑人以一定之財產為遺贈，而其財產在繼承開始時，有一
  部分不屬於遺產者，其一部分遺贈為無效；全部不屬於遺產者
  ，其全部遺贈為無效，但遺囑另有意思表示者，從其意思，民
  法第1202條定有明文。
⒉經查，系爭遺囑記載「……我的想法是，假如我發生意外時，應
  該在我的以基金方式存在中國信託銀行的人民幣中優先兌領新
  台幣肆佰萬元給陳英英，以報答她帶我的恩情，然後再計算我
  的遺產，依法處理……」之內容（見原審卷第21頁），可見徐德
  星遺贈予陳英英之財產，以其在中信銀行以基金方式存放人民
  幣為限，並不包括徐德星在中信銀行之其他存款，更遑論其所
  遺之其他財產。而徐德星所遺之中信銀行人民幣基金折算新臺
  幣後為93萬5,566元，為陳英英所不爭執（見本院卷第262頁）
  ，並有中信銀行信託財產證明書存卷足參（見本院卷第225頁
  ）。雖系爭遺囑記載以上開人民幣基金優先兌領陳英英400萬
  元為遺贈，然上開人民幣基金既僅遺有93萬5,566元，依民法
  第1202條之規定，陳英英可受領之遺贈即為93萬5,566元；其
  餘不足部分，因在繼承開始時並非徐德星之遺產，該部分之遺
  贈為無效。陳英英以徐德星之中信銀行帳戶尚遺有其他存款為
  由，主張仍屬遺贈範圍云云，顯非可採。
⒊又查，徐致菁以給付遺贈為由，曾於107年4月30日匯款100萬元
  予陳英英，為陳英英所是認（見原審卷第11頁），徐致菁所給
  付之金額既已超過陳英英可得受領遺贈之金額，陳英英自不得
  再請求徐致佳、徐致菁給付其餘款項。陳英英主張徐致佳、徐
  致菁尚須在繼承徐德星遺產範圍內連帶給付餘款300萬元云云
  ，實乏所據。
⒋陳英英既不得請求徐致佳、徐致菁給付其餘遺贈，則徐德星於1
  06年9月28日給付陳英英之200萬元為另一贈與契約，抑或遺贈
  之先行給付，即無論述之必要，附此敘明。　　　　
綜上所述，陳英英依系爭遺囑及繼承法律關係，請求徐致佳、
  徐致菁在繼承徐德星遺產範圍內連帶給付300萬元，為無理由
  ，應予駁回。從而，原判決命徐致佳、徐致菁應連帶給付陳英
  英100萬元部分，尚有未合，徐致佳、徐致菁上訴意旨指摘原
  判決此部分不當，求為廢棄改判，為有理由，爰由本院改判如
  主文第2項所示。至不應准許部分（即陳英英請求徐致佳、徐
  致菁在繼承徐德星遺產範圍內再連帶給付200萬元），原判決
  為陳英英敗訴之諭知，理由所有不同，但結論並無二致，仍應
  予維持。陳英英上訴意旨指摘原判決此部分不當，求予廢棄改
  判，並無理由，應駁回其上訴。
本件事證已臻明確，兩造其餘之攻擊或防禦方法及所用之證據
  ，經本院斟酌後，認為均不足以影響本判決之結果，爰不逐一
  論列，附此敘明。
據上論結，本件陳英英上訴為無理由，徐致佳、徐致菁上訴為
  有理由，判決如主文。
中　　華　　民　　國　　109 　年　　11 　月　　18　 　日
                  家事法庭
                      審判長法  官  賴劍毅
                            法  官  洪純莉
                            法  官  陳君鳳
正本係照原本作成。
如不服本判決，應於收受送達後20日內向本院提出上訴書狀，其
未表明上訴理由者，應於提出上訴後20日內向本院補提理由書狀
（均須按他造當事人之人數附繕本）上訴時應提出委任律師或具
有律師資格之人之委任狀；委任有律師資格者，另應附具律師資
格證書及釋明委任人與受任人有民事訴訟法第466條之1第1項但
書或第2項（詳附註）所定關係之釋明文書影本。如委任律師提
起上訴者，應一併繳納上訴審裁判費。
中　　華　　民　　國　　109 　年　　11　　月　　19　　日

    　　　　　　　　　　　　書記官  郭姝妤
附註：
民事訴訟法第466條之1（第1項、第2項）：
對於第二審判決上訴，上訴人應委任律師為訴訟代理人。但上訴
人或其法定代理人具有律師資格者，不在此限。
上訴人之配偶、三親等內之血親、二親等內之姻親，或上訴人為
法人、中央或地方機關時，其所屬專任人員具有律師資格並經法
院認為適當者，亦得為第三審訴訟代理人。